臺灣士林地方法院刑事判決　　　　　　　　　　　　　　九十年度易字第九三○號
　　聲　請　人　臺灣士林地方法院檢察署檢察官
　　被　　　告　丁○○
右列被告因違反公司法案件，經檢察官聲請逕以簡易處決處刑（九十年度偵字第四四
六號），本院認不宜以簡易判決處刑（九十年度簡字第一四二三號），改依通常程序
審理，判決如左：
    主  文
丁○○共同公司負責人，公司應收之股款，股東並未實際繳納而以申請文件表明收足
，處拘役伍拾日，如易科罰金，以佰元折算壹日。
    事  實
一、丁○○係設於臺北縣八里鄉福德新村一號之「臺北港砂石有限公司」（下稱臺北
    港砂石公司）負責人，明知該公司應收之股款，股東應實際繳納，不得以申請文
    件表明收足，亦未向股東乙○○、甲○○、壬○○、庚○○、佘賜賢、戊○○、
    己○○、癸○○等人收足股款，竟於民國八十八年九月間，辦理臺北港砂石公司
    設立登記時，與禮鵬會計師事務所之會計師辛○○及劉雅玲、丙○○，共同基於
    犯意之聯絡，經由劉雅玲之居間介紹，於民國八十八年九月八日向丙○○調借取
    得臺北港砂石公司設立登記時所須所收足之資本額新臺幣（下同）六百萬元，匯
    入臺北港砂石公司籌備處於中國農民銀行新莊分行所開設，帳號0000000
    0000號之活期存款帳戶，以取得銀行資金存款證明，充作已收足股款之證明
    ，再由辛○○以此不實之股款繳納證明，於同年月九日出具公司設立登記資本額
    查核報告書，認定臺北砂石港公司之實收資本額業已收足，並連同上開帳戶存摺
    影本、股東繳納股款明細表等資料，持向經濟部中部辦公室申請公司設立登記，
    而以股東繳納股款明細表之文件向經濟部中部辦公室表明已收足股款，嗣後旋即
    於同年月十日將存入前揭帳戶內之現款六百萬元悉數提出。
二、案經經濟部函送臺灣士林地方法院檢察署檢察官聲請簡易判決處刑，本院改依通
    常程序審理。
    理  由
一、右開犯罪事實，業據被告丁○○於偵查及本院審理時坦承不諱，核與證人即丙○○於偵查及本院審理時證述情節（見偵查卷第三十九頁、本院九十一年三月七日
    審理筆錄）相符。而臺北砂石港公司之股東分係丁○○、乙○○、壬○○、甲○○、庚○○、佘賜賢、戊○○、己○○、癸○○，其中除庚○○應繳納股款一百
    二十萬元，實際上僅繳納四十萬元，其餘股東應各繳納六十萬元，僅分別繳納二
    十萬元，前開股東均未繳足應繳納之股款，且對被告未收足股款一事亦不知情乙
    節，分據證人乙○○、壬○○、甲○○、庚○○、佘賜賢、戊○○、己○○、癸○○於本院審理時證述在卷（見本院九十一年四月二十三日審理筆錄），是臺北
    港砂石公司應收之股款六百萬元，各該股東並未實際繳納或繳足，應可認定。再
    查，因臺北港砂石公司之各該股東並未實際繳納或繳足應收之股款六百萬元，被
    告即透過代辦公司設立登記手續之業者尋找金主丙○○，由丙○○提供資金六百
    萬元存入臺北港砂石公司籌備處設於中國農民銀行新莊分行之活期存款帳戶內，
    再由劉雅玲將丙○○交付之存摺影本連同臺北港砂石公司股東繳納股款明細表等
    資料，持交禮鵬會計師事務所辛○○會計師，委請該會計師依前述存摺存款資料
    ，查核製作公司設立登記資本額查核報告書後，持右開帳戶存摺影本、股東繳納
    股款明細表、公司設立登記資本額查核報告書等資料，向經濟部中部辦公室申請
    公司設立登記，八十八年九月十日被告即將前揭存款全數提出返還予丙○○，並
    支付丙○○借款之利息六千元等事實，亦據證人丙○○於偵查及本院審理時證述
    在卷（見偵查卷第三十九頁、本院九十一年三月七日審理筆錄），證人辛○○雖
    僅證稱伊只負責驗資簽證，並不知道被告未收足公司股款云云，惟查，證人辛○○所辯與證人丙○○之證詞不符，所述已難憑信，況證人辛○○係會計師，職司
    查核簽帳業務，竟未詳予查核即率爾簽章，所述自違常理。職是，臺北港砂石公
    司籌備處設於中國農民銀行新莊分行之活期存款帳戶內充供主管機關查驗資本之
    六百萬元均係金主丙○○出借，被告與劉雅玲、辛○○、丙○○係共犯，至屬灼
    然。被告雖以不知法律為辯，惟不得因不知法律而免除刑事責任，為刑法第十六
    條前段所明定，此項辯解即無足取。此外復有財政部八十九年十一月十日台財融
    字第八九三五三七八七號函、中國農民銀行新莊分行八十八年九月八日至十月有
    關公司籌備處開戶之存提款明細表、臺北港砂石公司設立登記事項卡、股東名單
    、查核報告書、公司股東繳納股款明細表、中國農民銀行新莊分行活期存款存摺
    影本等存卷可資佐證。本件事證明確，被告犯行，應堪認定，應依法論科。
二、查被告丁○○係臺北港砂石公司之實際負責人，明知該公司應收之股款，股東並
    未實際繳足，竟透過劉雅玲尋找金主丙○○，由丙○○提供資金六百萬元，存入
    臺北港砂石公司籌備處設於中國農民銀行新莊分行之活期存款帳戶內，充作已收
    足股款之證明，再由辛○○申請辦理公司設立登記，核被告所為，係犯修正前公
    司法第九條第三項之公司應收股款，股東並未實際繳納，而以申請文件表明收足
    罪。又被告犯罪後，原公司法第九條第三項，業經修正為同條第一項：「公司應
    收之股款，股東並未實際繳納，而以申請文件表明收足，或股東雖已繳納而於登
    記後將股款發還股東，或任由股東收回者，公司負責人各處五年以下有期徒刑、
    拘役或科或併科新臺幣五十萬元以上二百五十萬元以下罰金。」，罰金刑由原來
    「新台幣六萬元以下罰金」，修正提高為「新台幣五十萬元以上二百五十萬元以
    下罰金」，並於九十年十一月十二日經總統公布，於同年十一月十四日生效，比
    較新舊法之結果，以舊法有利於被告，依刑法第二條第一項但書之規定，自應適
    用舊法，合此敘明。被告與劉雅玲、丙○○、辛○○四人間，具有犯意聯絡與行
    為分擔，雖劉雅玲、丙○○、辛○○並非臺北港砂石公司負責人，惟其三人既與
    具有該等特定身分關係之被告共同實施犯罪，依刑法第三十一條第一項之規定仍
    應以共犯論，均為共同正犯。爰審酌被告前無犯罪前科，素行良好，惟其為公司
    之負責人，因圖一時便利，短於思慮，竟故意以不實資本證明文件申請設立公司
    ，非但違背公司法維護公司財務健全之立法本旨，亦增加交易相對人之潛在交易
    風險，其行為對於公司基本財政之健全、經濟交易次序與政府課徵賦稅均有影響
    ，兼衡其犯罪之動機、目的、手段、犯罪後之態度等一切情狀，量處如主文所示
    之刑。末查刑法第四十一條有關易科罰金之規定，業經立法院於九十年一月四日
    修正通過，並經總統於同年月十日明令公佈，同年月十二日生效施行。觀諸上開
    修正後得易科罰金之規定「犯最重本刑為五年以下有期徒刑以下之刑之罪，而受
    六個月以下有期徒刑或拘役之宣告，因身體、教育、職業、家庭之關係或其他正
    當事由，執行顯有困難者，得以一元以上三元以下折算一日，易科罰金。但確因
    不執行所宣告之刑，難收矯正之效或難以維持法秩序者，不在此限。併合處罰之
    數罪，均有前項情形，其應執行之刑逾六月者，亦同」，較修正前同條所定「犯
    最重本刑為三年以下有期徒刑以下之刑之罪，而受六月以下有期徒刑或拘役之宣
    告，因身體、教育、職業、或家庭之關係，執行顯有困難者，得以一元以上三元
    以下折算一日，易科罰金」之內容，顯然為有利於被告。是被告所犯，苟為最重
    本刑五年以下有期徒刑以下之罪，且受六個月以下有期徒刑或拘役之宣告，即有
    修正後刑法第四十一條規定之適用，從而依刑法第二條第一項前段之規定，本案
    應適用修正後之現行刑法第四十一條第一項前段條文之規定，併諭知易科罰金之
    折算標準。
三、又與被告有犯意聯絡之劉雅玲、丙○○、辛○○，均未經起訴，此部分宜由臺灣
    士林地方法院檢察署檢察官另行處理，附此敘明。
據上論斷，應依刑事訴訟法第四百五十二條、第二百九十九條第一項前段、修正前公
司法第九條第三項、刑法第十一條前段、第二條第一項、第二十八條、第三十一條第
一項、第四十一條第一項前段，罰金罰鍰提高標準條例第二條，判決如主文。
本案經檢察官陳文哲到庭執行職務。
中      華      民      國    九十一    年      五      月      七      日
                                  臺灣士林地方法院刑事第四庭
                                      法  官  王  俊  雄
右正本證明與原本無異。
如不服本判決，應於判決送達後十日內，向本院提出上訴狀。
                                      書記官  方  淩  貞
中      華      民      國    九十一    年      五      月    十五     日
附錄本案論罪科刑依據之法條全文：
公司法第九條第三項
公司法第九條第三項
公司應收之股款，股東並未實際繳納，而以申請文件表明收足，或股東雖已繳納而登
記後將股款發還股東，或任由股東收回者，公司負責人各處五年以下有期徒刑、拘役
或科或併科二萬元以下罰金。
